ACORDAO-COMPLETO-2419809

ACÓRDÃO 3046/2021 ATA 5/2021 - SEGUNDA CÂMARA

VISTOS, relatados e discutidos estes autos de pensão militar deferida pelo Serviço de Inativos e Pensionistas do Comando da Marinha em favor de Maria Alice de Amorim Lima e Maria Tereza Dias de Amorim a partir do falecimento de Manoel Benicio de Amorim;
	ACORDAM os Ministros do Tribunal de Contas da União, reunidos em Sessão da 2ª Câmara, nos termos do art. 71, III e IX, da Constituição de 1988, e dos arts. 1º, V, 39, II, e 45 da Lei nº 8.443, de 1992, além dos arts. 260, § 1º, e 262, § 2º, do RITCU, ante as razões expostas pelo Relator, em:
9.1. assinalar a ilegalidade do ato inicial da pensão militar em favor de Maria Alice de Amorim Lima e Maria Tereza Dias de Amorim (à Peça 2 sob o n.º 2800/2016) , negando-lhe o respectivo registro, ante a exclusão das irmãs solteiras no rol de beneficiárias da pensão militar, nos termos do art. 7º da Lei n.º 3.765, de 1960, a partir do advento da MP n.º 2.215-10, de 2001;
9.2. dispensar o ressarcimento das quantias percebidas indevidamente, mas de boa-fé, em consonância com a Súmula n.º 106 do TCU;
9.3. determinar que, no prazo de 15 (quinze) dias contados da ciência desta deliberação, o Serviço de Inativos e Pensionistas do Comando da Marinha adote as seguintes medidas:
9.3.1. faça cessar os pagamentos decorrentes do ato ora considerado ilegal pelo item 9.1 deste Acórdão, sob pena de responsabilidade solidária da autoridade administrativa omissa, nos termos do art. 262, caput, do RITCU;
9.3.2. dê ciência do inteiro teor desta deliberação às interessadas indicadas no item 9.1 deste Acórdão, alertando-as de que o efeito suspensivo proveniente da eventual interposição de recurso junto ao TCU não as eximirá da devolução dos valores percebidos indevidamente após a notificação, diante do não provimento ao referido recurso, devendo encaminhar os comprovantes dessa notificação ao TCU no prazo de até 30 (trinta) dias;
9.4. enviar a cópia do presente Acórdão, com o Relatório e a Proposta de Deliberação, ao Serviço de Inativos e Pensionistas do Comando da Marinha, para ciência e efetivo cumprimento ao item 9.3 deste Acórdão; e
9.5. arquivar o presente processo, sem prejuízo de promover o monitoramento da determinação proferida pelo item 9.3 deste Acórdão, representando ao TCU, se necessário.

Pensão militar deferida pelo Serviço de Inativos e Pensionistas do Comando da Marinha.

Segunda Câmara

3. Interessadas: Maria Alice de Amorim Lima (CPF XXX.739.234-XX); Maria Tereza Dias de Amorim (CPF XXX.189.197-XX).

13.1. Ministros presentes: Bruno Dantas (Presidente), Aroldo Cedraz e Raimundo Carreiro.
13.2. Ministro-Substituto convocado: Marcos Bemquerer Costa.
13.3. Ministro-Substituto presente: André Luís de Carvalho (Relator).

ANDRÉ DE CARVALHO

Trata-se de pensão militar deferida pelo Serviço de Inativos e Pensionistas do Comando da Marinha em favor de Maria Alice de Amorim Lima e Maria Tereza Dias de Amorim a partir do falecimento de Manoel Benicio de Amorim.
2.	Após a análise final do feito, o Auditor Federal Luiz Gustavo Lopes Pires lançou o seu parecer conclusivo à Peça 4, com a anuência, por delegação de competência, do diretor da Sefip (Peça 5) , nos seguintes termos:
	" (...) 2. Os procedimentos para exame, apreciação e registro de atos de pessoal encontram-se estabelecidos na Instrução Normativa TCU 78/2018 e na Resolução TCU 206/2007. Essas normas dispõem que os atos de pessoal disponibilizados por meio do e-Pessoal devem ser submetidos previamente a críticas automatizadas, com base em parâmetros predefinidos.
	3. As críticas das informações cadastradas na etapa de coleta do ato foram elaboradas e validadas levando-se em conta as peculiaridades de cada ato. Os itens verificados nessa etapa são inerentes a dados cadastrais, fundamentos legais, mapa de tempo, ficha financeira, assim como eventuais ocorrências de acumulação. Trata-se de verificações abrangentes, minuciosas e precisas e sem a necessidade de ação humana e, portanto, menos suscetível a falhas. As críticas aplicadas estão discriminadas no sistema, no Menu e-Pessoal, opção 'Crítica', que podem ser acessadas mediante concessão de perfil específico a servidores do TCU responsáveis pela análise.
	4. Além das críticas automatizadas, há verificação humana adicional no caso de haver alertas do sistema ou informações não formatadas, como esclarecimentos do gestor ou do controle interno. 
	5. As críticas também consideram os registros do Sistema Integrado de Administração de Recursos Humanos (Siape) . O Siape disponibiliza informações atualizadas sobre as parcelas que integram os proventos, diferentemente, portanto, do e-Pessoal, que informa as parcelas no momento do registro do ato. 
	6. Essa confrontação com o Siape fornece uma visão atual e verdadeira da situação, o que permite descaracterizar irregularidades e inconsistências que, embora constantes do e-Pessoal, já foram corrigidas.
	7. As verificações detectadas nos atos encontram-se discriminadas na aba de pendências de cada ato no sistema e-Pessoal, bem como nos espelhos dos atos contemplados por esta instrução.
	Exame das Constatações
	8. A concessão de pensão militar apresentada no ato do presente processo encontra-se correta quanto aos postos/graduações do instituidor para constituição da pensão.
	9. Entretanto o instituidor, Sr. Manoel Benicio de Amorim, veio a falecer em 18/11/06, sob a vigência da Lei nº 3.765/60 com nova redação dada pela MP 2.215/2001, conforme se segue:
	'Art. 7º A pensão militar é deferida em processo de habilitação, com base na declaração de beneficiários preenchida em vida pelo contribuinte, na ordem de prioridade e nas condições a seguir:    
         	(...) III - terceira ordem de prioridade
     	a)  o irmão órfão, até vinte e um anos de idade ou, se estudante universitário, até vinte e quatro anos de idade, e o inválido, enquanto durar a invalidez, comprovada a dependência econômica do militar;'
	10. Assim, diferentemente do amparo apresentado como justificativa do Gestor de Pessoal, o qual, erroneamente, usou a redação original do texto do art. 7, inciso V, da Lei nº 3765/1960: V - às irmãs germanas e consanguíneas, solteiras, viúvas ou desquitadas, bem como aos irmãos menores mantidos pelo contribuinte, ou maiores interditos ou inválidos, na nova redação as irmãs devem ser menores de idade e ter comprovada dependência econômica. 
	11. Assim, conforme jurisprudência já pacificada no Supremo Tribunal Federal (STF) e nesta Corte de Contas, a legislação que rege a concessão ou não de um benefício de pensão é a norma vigente à época do falecimento do instituidor (18/11/2006) , que no caso concreto é a norma que determina que os irmãos sejam menores e tenham comprovada dependência econômica para com o instituidor, situação que não ocorre na situação em estudo, as irmãs contam com mais de anos de 70 anos de idade cada uma.
	12. Outro fato que inabilita totalmente as beneficiárias em tela, é a situação de ambas serem aposentadas pelo INSS, antes mesmo da concessão da pensão em estudo, conforme quadro a seguir: 
	Titular (nome) 
	Situação
	Valor
	Espécie (descrição completa) 
	Dt Início

	Maria Alice de Amorim Lima
	Ativo
	3.889,68
	Aposentadoria por tempo de contribuição
	25/10/1996

	Maria Tereza Dias de Amorim
	Ativo
	4.431,01
	Aposentadoria por idade
	15/7/2004

	13. Finalizando, a situação de acúmulo não foi apresentada ou verificada pelo Gestor de Pessoal, uma vez que este enquadrou indevidamente as irmãs independentes em normativo já refogado pela MP 2215/01. 
	Proposta de encaminhamento
	14. Ante o exposto, com fundamento no art. 71, inciso III, da Constituição Federal, no art. 1º, inciso V, e art. 39, incisos I e II, da Lei 8.443/1992, no art. 260 do Regimento Interno do Tribunal de Contas da União, propõe-se considerar ilegal o ato em estudo, negando-lhe o registro e determinando ao Comando da Marinha do Brasil o que se segue: 
	a) no prazo de 15 (quinze) dias, a contar da ciência desta Deliberação, abstenha-se de realizar pagamentos decorrentes do ato impugnado, sujeitando-se a autoridade administrativa omissa à responsabilidade solidária, nos termos do art. 262, caput, do Regimento Interno/TCU; 
	b) dê ciência, no prazo de 15 (quinze) dias, a contar do recebimento da notificação deste Acórdão, às beneficiárias, encaminhando a este Tribunal, no prazo de 30 (trinta dias) , comprovante da referida ciência; 
	c) alerte às beneficiárias que o efeito suspensivo proveniente da interposição de possíveis recursos perante o TCU não as exime da devolução dos valores percebidos indevidamente após a respectiva notificação, caso os recursos não sejam providos."
3.	Enfim, por intermédio da Exma. Sra. Procuradora-Geral Cristina Machado da Costa e Silva, o MPTCU anuiu, em cota singela (Peça 6) , à referida proposta da unidade técnica.
É o Relatório.

não há.

Procuradora-Geral Cristina Machado da Costa e Silva.

PENSÃO MILITAR. AUSÊNCIA DE PREVISÃO LEGAL PARA A CONCESSÃO DA VANTAGEM EM PROL DAS IRMÃS GERMANAS E CONSANGUÍNEAS. ILEGALIDADE. NEGATIVA DO REGISTRO. DETERMINAÇÕES. COMUNICAÇÃO.

PENSÃO MILITAR (PMIL)

Secretaria de Fiscalização de Integridade de Atos e Pagamentos de Pessoal e de Benefícios Sociais (Sefip).

Trata-se de pensão militar deferida pelo Serviço de Inativos e Pensionistas do Comando da Marinha sob as seguintes condições:
	Peça
	Instituidor
	Tipo de Ato
	Data do Óbito
	Vigência
	Enviado ao TCU
	Beneficiárias

	2
	Manoel Benicio de Amorim
	Inicial
	18/11/2006
	18/11/2006
	21/9/2016
	- Maria Alice de Amorim Lima (irmã, solteira, nascimento: 25/4/1946) ;
- Maria Tereza Dias de Amorim (irmã, solteira, nascimento: 11/7/1944)       

2.	De toda sorte, após a análise final do feito, a Sefip pugnou pela ilegalidade do aludido ato, ao vislumbrar que o óbito do instituidor teria ocorrido sob a vigência da Medida Provisória n.º 2.215-10, de 31/8/2001, e ela teria excluído as irmãs germanas e consanguíneas no rol de beneficiárias da pensão militar prevista pelo art. 7 da Lei n.º 3.765, de 1960, além de identificar a indevida acumulação da referida pensão com as aposentadorias pelo INSS, tendo o MPTCU anuído a essa proposta.
3.	O TCU pode incorporar o parecer da Sefip a estas razões de decidir, sem prejuízo de assinalar que não seria indevida a acumulação da aludida pensão militar com o outro benefício previdenciário obtido sob o RGPS em prol de cada interessada.
4.	A referida pensão à Peça 2 padeceria de ilegalidade, pois o falecimento do instituidor (Manoel Benicio de Amorim) teria ocorrido já sob a vigência da MP n.º 2.215-10, de 2001, e, ao alterar o dispositivo original do art. 7º da Lei n.º 3.765, de 1960, ela extinguiu a possibilidade de concessão da pensão militar em prol de irmãs germanas e consanguíneas, solteiras, viúvas ou desquitadas, tendo a nova redação do referido dispositivo legal estabelecido, como beneficiário, o irmão órfão, até vinte e um anos de idade ou, se estudante universitário, até vinte e quatro anos de idade, além do inválido, enquanto durar a invalidez, a partir da comprovação da dependência econômica, e, por isso, o TCU deve assinalar a ilegalidade do aludido ato, negando-lhe o respectivo registro.
5.	Ao discorrer, por seu turno, sobre a aludida acumulação indevida, a Sefip indicou que, além da referida pensão militar, as beneficiárias perceberiam os benefícios previdenciários, contando Maria Alice de Amorim Lima com a aposentadoria por tempo de contribuição, desde 25/10/1996, e Maria Tereza Dias de Amorim com a aposentadoria por idade, desde 15/7/2004. 
6.	Ocorre, todavia, que, ao dispor sobre a concessão de pensões militares, o art. 29 da Lei n.º 3.765, de 1960, com as alterações introduzidas pela referida MP n.º 2.215-10, de 2001, teria permitido a acumulação de dois benefícios a partir da seguinte premissa:
" (...) Art. 29. É permitida a acumulação:
I - de uma pensão militar com proventos de disponibilidade, reforma, vencimentos ou aposentadoria;
II - de uma pensão militar com a de outro regime, observado o disposto no art. 37, inciso XI, da Constituição Federal."
7.	A despeito, contudo, de não ser indevida a acumulação da aludida pensão militar com o outro benefício previdenciário obtido sob o RGPS em prol de cada beneficiária, permaneceria a ilegalidade do correspondente ato ante a aludida exclusão das irmãs solteiras no rol de beneficiárias da pensão militar, nos termos do art. 7º da Lei n.º 3.765, de 1960, a partir do advento da MP n.º 2.215-10, de 2001.
8.	Diante, enfim, da entrada da aludida pensão no TCU há menos de 5 anos, não seria necessária a prévia oitiva das respectivas interessadas no presente momento, estando esse entendimento em plena consonância com a jurisprudência do STF (v.g.: MS-25.116 e MS-25.403) e com a exceção prevista na Súmula Vinculante nº 3 do STF, além de estar em sintonia com a jurisprudência do TCU (v.g.: Acórdão 587/2011-TCU-Plenário, entre outros) .
9.	O TCU deve assinalar a ilegalidade, portanto, do ato de pensão militar em favor de Maria Alice de Amorim Lima e Maria Tereza Dias de Amorim (à Peça 2) , negando-lhe o respectivo registro.
Ante o exposto, pugno pela prolação do Acórdão ora submetido a este Colegiado.
TCU, Sala das Sessões, em 2 de março de 2021.
Ministro-Substituto ANDRÉ LUÍS DE CARVALHO 
Relator